ACORDAO-COMPLETO-2572553

ACÓRDÃO 2509/2023 ATA 8/2023 - SEGUNDA CÂMARA

VISTOS, relatados e discutidos estes autos de embargos de declaração opostos em face do Acórdão 7074/2022-TCU-Segunda Câmara, por meio do qual esta Corte não conheceu de recurso de reconsideração interposto contra o Acórdão 3188/2022-TCU-Segunda Câmara,
ACORDAM os Ministros do Tribunal de Contas da União, reunidos em Sessão da Segunda Câmara, ante as razões expostas pelo Relator, em:
9.1. conhecer, com fundamento nos arts. 16, inciso II, 18, 32, inciso II, e 34 da Lei 8.443/1992, dos presentes Embargos de Declaração e, no mérito, acolhê-los com efeitos infringentes, de maneira a anular o Acórdão 7074/2022-TCU-Segunda Câmara;
9.2. conhecer, com fundamento nos arts. 32, inciso I, e 33 da Lei 8.443/1992 c/c o art. 285 do RI/TCU, do recurso de reconsideração interposto à peça 143, suspendendo-se os efeitos dos subitens 9.3 a 9.5 do Acórdão 3188/2022-TCU-Segunda Câmara;
9.3. restituir o processo à Unidade de Auditoria Especializada em Recursos - AudRecursos para análise de mérito do recurso de reconsideração, com posterior encaminhamento via Ministério Público junto ao TCU, com vistas ao seu pronunciamento; e
9.4. dar ciência desta deliberação ao embargante.

Embargos de declaração opostos contra decisão que não conheceu de recurso de reconsideração interposto contra o acórdão condenatório proferido em tomada de contas especial instaurada pela Secretaria Especial da Cultura, em razão da não comprovação da regular aplicação dos recursos repassados pelo Fundo Nacional de Cultura à entidade Liceu de Artes e Ofícios da Bahia, por meio do Convênio MINC/SE/FNC 167/2005 (Siafi 523736), para apoio ao projeto Arte, Talento e Cidadania.

Segunda Câmara

Secretaria Especial de Cultura (extinta).

3. Embargante: José Francisco de Carvalho Neto (XXX.767.065-XX).

13.1. Ministros presentes: Vital do Rêgo (Presidente), Augusto Nardes (Relator), Aroldo Cedraz, Antonio Anastasia e Jhonatan de Jesus.
13.2. Ministro que não participou da votação: Jhonatan de Jesus.
13.3. Ministro-Substituto presente: Marcos Bemquerer Costa.

AUGUSTO NARDES

Ministro Augusto Nardes.

Trata-se, originariamente, de tomada de contas especial instaurada pela então Secretaria Especial da Cultura em desfavor de Liceu de Artes e Ofícios da Bahia, José Francisco de Carvalho Neto e Romel Rebello Brandão, em razão da não comprovação da regular aplicação dos recursos repassados pelo Fundo Nacional de Cultura à aludida entidade por meio do Convênio MINC/SE/FNC 167/2005 (Siafi 523736) , para apoio ao projeto "Arte, Talento e Cidadania".
2.	Com vigência no período de 6/6/2005 e 22/9/2009, referido ajuste previu repasse de R$ 150.000,00 em recursos federais, dos quais R$ 85.000,00 foram efetivamente transferidos ao convenente, ficando sob sua responsabilidade a contrapartida de R$ 90.639,72.
3.	No âmbito deste Tribunal, os responsáveis foram citados para apresentar alegações de defesa e/ou recolher aos cofres públicos os recursos federais transferidos, por conta das seguintes irregularidades: a) ausência de comprovação da execução do objeto do convênio; b) realização de despesas sem documentação comprobatória; c) realização de despesas em finalidade estranha ao objeto conveniado; e d) não devolução do saldo do convênio.
4.	Após analisar as defesas apresentadas, este Tribunal decidiu, mediante o Acórdão 3188/2022-TCU-Segunda Câmara (peça 124) , da relatoria do Ministro Antônio Anastasia, entre outras medidas, julgar irregulares as presentes contas quanto à responsabilidade do Sr. José Francisco de Carvalho Neto e da entidade Liceu de Artes e Ofícios da Bahia, condenando-os solidariamente em débito, em razão da não comprovação da regular aplicação dos recursos pactuados.
5.	Irresignado com essa decisão, o Sr. José Francisco de Carvalho Neto interpôs recurso de reconsideração (peça 143) , o qual recebeu a seguinte análise de admissibilidade da então Secretaria de Recursos - Serur (peça 145) :
	"Instrução de Admissibilidade de Recursos

	1.
	Identificação do Processo

	TC - Processo 006.466/2019-2
	Espécie Recursal: Recurso de reconsideração.

	Natureza do Processo: Tomada de Contas Especial.Unidade Jurisdicionada: Secretaria Especial da Cultura.
	Peça Recursal: R001 - (Peça 143) .Deliberação Recorrida: Acórdão 3188/2022-TCU-Segunda Câmara - (Peça 124) .

	Nome do Recorrente
	Procuração
	Item (ns) Recorrido (s) 

	José Francisco de Carvalho Neto 
	N/A
	9.3, 9.4 e 9.5

		2.
	Exame Preliminar

		2.1.
	Preclusão Consumativa

	O recorrente está interpondo recurso de reconsideração contra o Acórdão 3188/2022-TCU-Segunda Câmara pela primeira vez?
	Sim

		2.2.
	Tempestividade

O recurso de reconsideração foi interposto dentro do prazo previsto na Lei Orgânica e no Regimento Interno do TCU?

	Nome do Recorrente
	Notificação
	Interposição
	Resposta

	José Francisco de Carvalho Neto
	2/8/2022 - BA (Peças 140-141) 
	19/8/2022 - DF
	Não

	É possível afirmar que o recorrente foi devidamente notificado acerca do acórdão original mediante os Ofícios 35994/2022-TCU/Seproc e 35995/2022-TCU/Seproc (peças 136-137 e 140-141) , em seu endereço constante da base da Receita Federal (pesquisa de endereço à peça 128) , de acordo com o disposto no art. 179, II, do Regimento Interno/TCU.
Assim, considerando que 'a data de início do prazo é contada a partir do primeiro dia em que houver expediente no Tribunal', nos termos do art. 19, §3º, da Resolução/TCU 170/2004, o termo a quo para análise da tempestividade foi o dia 3/8/2022, concluindo-se, portanto, pela intempestividade deste recurso, pois o termo final para sua interposição foi o dia 17/8/2022.

	2.2.1. Em sendo intempestivo, houve superveniência de fatos novos?
	Não

	Para análise do presente requisito, verifica-se oportuna a realização de breve histórico dos autos.
Trata-se de Tomada de Contas Especial (TCE) instaurada pela Secretaria Especial da Cultura, em desfavor de Liceu de Artes e Ofícios da Bahia, José Francisco de Carvalho Neto e Romel Rebello Brandão. A TCE foi motivada em razão da não comprovação da regular aplicação dos recursos repassados pelo Fundo Nacional de Cultura por meio do Convênio MINC/SE/FNC 167/2005 (Siafi 523736) .
O convênio teve por objeto o apoio ao projeto Arte, Talento e Cidadania, que visava à habilitação artística de jovens em dança, música, teatro e empreendedorismo cultura com capacitação para atuação como mobilizadores sociais e culturais em comunidades, com base no Programa Cultura Viva/Pontos de Cultura com fim de propiciar o acesso aos meios de fruição, produção e formação cultural. O ajuste teve vigência entre 6/6/2005 e 22/9/2009, com prazo para prestação das contas até 22/11/2009. Para tanto, foram repassados R$ 85.000,00. 
No âmbito do Tribunal, foi promovida a citação dos responsáveis Liceu de Artes e Ofícios da Bahia, José Francisco de Carvalho Neto e Romel Rebello Brandão (peça 118) , em razão das seguintes irregularidades: 
a) ausência de comprovação da execução do objeto do convênio; 
b) realização de despesas sem documentação comprobatória; 
c) realização de despesas em finalidade estranha ao objeto conveniado; e 
d) não devolução do saldo do convênio. 
Após a regular notificação das partes, os Srs. José Francisco de Carvalho Neto e Romel Rebello Brandão apresentaram alegações de defesa, ao passo que o Liceu de Artes e Ofícios da Bahia permaneceu silente, sendo, portanto, considerada revel. 
Posto isso, o processo foi apreciado por meio do Acórdão 3188/2022-TCU-Segunda Câmara, relator Ministro Antônio Anastasia, que acatou as alegações de defesa de Romel Rebello Brandao, determinando, no seu caso, o arquivamento dos autos por falta de pressupostos de constituição e de desenvolvimento válido e regular do processo, e julgou irregulares as contas do Liceu de Artes e Ofícios da Bahia e de José Francisco de Carvalho Neto e lhes imputou débito (peça 124) .
Devidamente notificado, o recorrente interpõe a presente peça recursal intempestiva.
Preliminarmente, faz-se mister ressaltar que o artigo 32, parágrafo único, da Lei 8.443/92, estatui que 'não se conhecerá de recurso interposto fora do prazo, salvo em razão de superveniência de fatos novos, na forma do Regimento Interno'.
Regulamentando esse dispositivo, o artigo 285, § 2º, do RI/TCU dispõe que 'Não se conhecerá de recurso de reconsideração quando intempestivo, salvo em razão de superveniência de fatos novos e dentro do período de cento e oitenta dias contado do término do prazo indicado no caput, caso em que não terá efeito suspensivo'. 
Para que o presente recurso possa ser conhecido, uma vez interposto dentro do período de cento e oitenta dias, torna-se necessária a superveniência de fatos novos.
Na peça ora em exame, o recorrente argumenta, em síntese, que:
restou configurada a prescrição da pretensão ressarcitória do TCU, conforme entendimento do STF (peça 143, p. 6-10) ;
não foi apurado qualquer débito, desvio, malversação dos recursos públicos ou ato doloso ou culposo (peça 143, p. 10) ;
a TCE foi indevidamente instaurada, cabendo proceder seu arquivamento, diante da ausência dos pressupostos determinados pela Instrução Normativa TCU 71/2012, visto que o débito original perfazia tão somente R$ 28.333,33 (peça 143, p. 10-13, 20) ;
a responsabilidade pela execução e coordenação das atividades administrativas e econômicas era do Superintendente, na forma do disposto no art. 24 do estatuto da entidade. Ademais, o estatuto igualmente não determinou sua obrigação de prestar contas de recursos recebidos (peça 143, p. 13-14) ;
considerando que a instituição foi desativada, torna-se praticamente impossível obter acesso a documentos probantes da época (peça 143, p. 14-15) ;
o parecer sobre a análise técnica da prestação de contas concluiu que as metas foram atingidas e recomendou a liberação da 3ª parcela dos recursos, tendo em vista sua correta aplicação. Adicionalmente, as falhas observadas não implicaram malversação das verbas públicas (peça 143, p. 15-20) .
Os argumentos apresentados estão desacompanhados de qualquer documento.
Isto posto, observa-se que o recorrente busca afastar sua responsabilidade por meio de argumentos e teses jurídicas que, ainda que inéditos, não são considerados fatos novos por este Tribunal, conforme consolidada jurisprudência desta Corte (Acórdão 2308/2019-TCU-Plenário, Acórdão 1760/2017-TCU-Primeira Câmara e Acórdão 2860/2018-TCU-Segunda Câmara) .
Com efeito, novas linhas argumentativas representariam elementos ordinários que somente justificariam o seu exame na hipótese de interposição tempestiva do recurso. Entendimento diverso estenderia para cento e oitenta dias, em todos os casos, o prazo para interposição dos recursos de reconsideração e pedido de reexame, tornando letra morta o disposto no artigo 33 da Lei 8.443/92, que estabelece período de quinze dias para apresentação destes apelos.
A tentativa de se provocar a pura e simples rediscussão de deliberações do TCU com base em discordância com as conclusões deste Tribunal não se constitui em fato ensejador do conhecimento do recurso fora do prazo legal.
Por todo o exposto, não há que se falar na existência de fatos novos no presente expediente recursal, motivo pelo qual a impugnação não merece ser conhecida, nos termos do artigo 32, parágrafo único, da Lei 8.443/92.

		2.3.
	Legitimidade

	Trata-se de recurso interposto por responsável/interessado habilitado nos autos, nos termos do art. 144 do RI-TCU? 
	Sim

		2.4.
	Interesse

	Houve sucumbência da parte?
	Sim

		2.5.
	Adequação

	O recurso indicado pelo recorrente é adequado para impugnar o Acórdão 3188/2022-TCU-Segunda Câmara?
	Sim

		2.6.
	Observações

	2.6.1 Análise da prescrição 
Deixa-se de realizar novo exame da prescrição, no caso concreto, ante a proposta de não conhecimento do recurso e tendo em vista que as repercussões do julgamento do STF no Recurso Extraordinário 636.886 (tema 899 da repercussão geral) foram consideradas no acórdão condenatório, conforme voto (peça 125) .
Com o não conhecimento do recurso não se opera o efeito devolutivo. Assim, não cabe a reapreciação de questões que, mesmo sendo de ordem pública, foram objeto de deliberação pelo Tribunal, já à luz das circunstâncias presentes no debate atual do tema.

		3.
	Conclusão da Instrução Preliminar

	Em virtude do exposto, propõe-se:
3.1 não conhecer do recurso de reconsideração interposto por José Francisco de Carvalho Neto, por restar intempestivo e não apresentar fatos novos, nos termos do artigo 33 da Lei 8.443/92, c/c o artigo 285, caput e § 2º, do RITCU;
3.2 encaminhar os autos para o Ministério Público junto ao TCU (MPTCU) e, posteriormente, ao gabinete do relator competente para apreciação do recurso;
3.3 à unidade técnica de origem, dar ciência ao recorrente e aos órgãos/entidades interessados do teor da decisão que vier a ser adotada, encaminhando-lhes cópia'."

6.	Em conformidade com o parecer da unidade técnica, ao qual anuiu o Ministério Público junto ao TCU (peça 150) , esta Corte de Contas decidiu, nos termos do Acórdão 7074/2022-TCU-Segunda Câmara (peça 151) , de minha relatoria, pelo não conhecimento do apelo, ante as seguintes premissas:
"Considerando que, regularmente notificado, em 2/8/2022, da deliberação recorrida, o Acórdão 3188/2022-TCU-Segunda Câmara, prolatado na Sessão de 28/6/2022-Extraordinária, inserido na Ata nº 21/2022-2ª Câmara, o interessado somente compareceu aos autos em 19/8/2022, oportunidade em que protocolizou seu Recurso de Reconsideração;
Considerando que o prazo para a interposição desse recurso é de 15 (quinze) dias, nos termos do art. 285 do Regimento Interno do TCU;
Considerando, paralelamente, que o interessado não apresenta fatos novos capazes de alterar o mérito do acórdão alvejado, o que, por si só, inviabiliza o conhecimento da peça recursal em tela, ex vi do disposto no art. 32, parágrafo único, do aludido Regimento;
Considerando que, nessas circunstâncias, os pareceres da Unidade Técnica e do representante do Ministério Público junto a este Tribunal são convergentes no sentido do não-conhecimento do recurso;"
7.	Examinam-se, nesta oportunidade, embargos de declaração opostos pelo Sr. José Francisco de Carvalho Neto (peça 155) contra o Acórdão 7074/2022-TCU-Segunda Câmara, alegando, basicamente, a existência de erro material no referido decisum, sob o entendimento de que este Tribunal, quando do exame de admissibilidade do recurso de reconsideração, teria considerado erroneamente, como data da apresentação da peça recursal, a de entrada dos documentos no protocolo do TCU (19/8/2022) , e não a de postagem no correio (18/8/2022) . No caso, adotando-se essa última data como prazo limite para interposição do apelo, defende que o recurso teria sido apresentado tempestivamente.
8.	Em reforço à sua argumentação, destaca precedente deste Tribunal que apreciou situação similar (Acórdão 480/2022-TCU-Segunda Câmara, de minha relatoria) , também em sede de embargos, revendo a decisão embargada pelas mesmas razões que apresenta.
9.	Por fim, destaca parecer do Ministério Público junto a este Tribunal que antecedeu o julgamento desta TCE (peça 123) , em que pugnou pelo arquivamento do feito, ante a consumação da prescrição da pretensão de ressarcimento ao erário no caso concreto.
10.	Ante o alegado, requer o acolhimento destes embargos, com efeitos infringentes, para modificar o Acórdão 7074/2022-TCU-Segunda Câmara, com vistas ao conhecimento do recurso de reconsideração interposto por ele e, no mérito, ao arquivamento do feito, sem julgamento de mérito, em face da desconstituição do débito apurado nos autos ou da prescrição.
	É o Relatório.

não há.

Procurador Sergio Ricardo Costa Caribé.

TOMADA DE CONTAS ESPECIAL. SECRETARIA ESPECIAL DA CULTURA (EXTINTA). CONVÊNIO. NÃO COMPROVAÇÃO DA REGULAR APLICAÇÃO DOS RECURSOS. CONTAS IRREGULARES DE DOIS RESPONSÁVEIS. DÉBITO. RECURSO DE RECONSIDERAÇÃO. NÃO CONHECIMENTO POR INTEMPESTIVIDADE E AUSÊNCIA DE FATO NOVO. EMBARGOS DE DECLARAÇÃO. EXISTÊNCIA DE ERRO MATERIAL NA DECISÃO EMBARGADA. CONHECIMENTO. PROVIMENTO, COM EFEITOS INFRINGENTES. ANULAÇÃO DO ACÓRDÃO EMBARGADO. CONHECIMENTO DO RECURSO DE RECONSIDERAÇÃO.

TOMADA DE CONTAS ESPECIAL (TCE)

Unidade de Auditoria Especializada em Recursos - AudRecursos.

Trata-se de embargos de declaração (peça 155) opostos pelo Sr. José Francisco de Carvalho Neto contra o Acórdão 7074/2022-TCU-Segunda Câmara (peça 151) , de minha relatoria, por meio do qual este Tribunal não conheceu do recurso de reconsideração interposto pelo embargante contra o Acórdão 3188/2022-TCU-Segunda Câmara (peça 124) , da relatoria do Ministro Antônio Anastasia, mediante o qual esta Corte julgou irregulares suas contas, com condenação em débito.
2.	Em síntese, aponta o Sr. José Francisco de Carvalho a existência de erro material no Acórdão 7074/2022-TCU-Segunda Câmara, em decorrência de falha na verificação da tempestividade do recurso de reconsideração, envolvendo, especificamente, o termo final para interposição do apelo.
3.	De início, registro, quanto à oposição de embargos de declaração contra decisões que apresentem erros materiais, que a jurisprudência desta Corte é pacífica no sentido de que:
"É admitida a oposição de embargos de declaração contra decisões do TCU que apresentem erros materiais, inclusive decisões monocráticas, com fundamento nos arts. 32, inciso II, e 34 da Lei 8.443/1992 c/c os arts. 1.022 e 1.024, § 2º, do Código de Processo Civil e Súmula TCU 103." (Acórdão 1350/2018-TCU-Plenário, de relatoria do Ministro Substituto Augusto Sherman) .
"Admite-se, excepcionalmente, a modificação de julgado por meio de embargos de declaração com efeitos infringentes, para a correção de premissa equivocada com base em erro material ou erro de fato, sobre a qual tenha se fundado o acórdão embargado, quando o erro tenha sido decisivo para o resultado do julgamento."  (Acórdão 4039/2021-TCU-Segunda Câmara, de relatoria do Ministro Jorge Oliveira) .
4.	Em vista disso, entendo que os presentes aclaratórios devem ser conhecidos, por preencherem os requisitos de admissibilidade previstos nos arts. 32, inciso II, e 34 da Lei 8.443/1992.
5.	Dito isso, verifico, no caso em tela, que, segundo exame de admissibilidade que amparou o acórdão embargado (peça 145) , o recurso de reconsideração interposto pelo Sr. José Francisco de Carvalho foi considerado intempestivo por ter sido apresentado ao Tribunal em 19/8/2022, ou seja, após o prazo limite para tanto, que findou em 17/8/2022, considerando-se a data da sua notificação do acórdão condenatório em 2/8/2022, conforme aviso de recebimento às peças 140 e 141.
6.	Ocorre que, conforme demonstrado pelo embargante, a data de 19/8/2022 refere-se à entrega do apelo no Tribunal, pelo correio, cuja postagem deu-se no dia anterior, em 18/8/2022.
7.	Nessas situações, a jurisprudência deste Tribunal, a exemplo do Acórdão 7857/2022-TCU-Primeira Câmara, da relatoria do Ministro Benjamin Zymler, é no sentido de que, para o exame da tempestividade de recurso remetido pelo correio, deve ser considerada como data de interposição aquela da postagem, conforme o art. 1.003, § 4º, da Lei 13.105/2015, aplicado subsidiariamente no TCU, nos termos do art. 298 do Regimento Interno do TCU.
8.	Destarte, houve, de fato, um equívoco quando do exame da tempestividade do recurso de reconsideração na fase anterior do feito, ao se considerar a interposição do apelo em 19/8/2022.
9.	Observo, todavia, que, mesmo considerando a data de postagem (18/8/2022) , o recurso foi interposto após o termo final previsto legalmente (17/8/2022) .
10.	Neste ponto, cabe esclarecer ao embargante que a contagem do prazo para interposição de recursos contra decisões deste Tribunal é feita dia-a-dia a partir da data da notificação, excluindo-se o dia de início e incluindo-se o do vencimento, sendo que a data de início do prazo para interposição de recurso é contada a partir do primeiro dia em que houver expediente no Tribunal após a notificação. 
11.	No caso, a ciência ocorreu em 2/8/2022, uma terça-feira, de forma que a contagem do prazo de 15 dias corridos teve início no dia seguinte, 3/8/2022, findando em 17/8/2022, quarta-feira. Ou seja, transcorreram dezesseis dias até a data da remessa do apelo ao TCU. 
12.	Assim, a rigor, o recurso de reconsideração seria intempestivo, por ter extrapolado em 1 (um) dia o prazo quinzenal estipulado no art. 33 da Lei 8.443/1992 c/c o art. 287, §1º, do RITCU.
13.	Não obstante, anoto que este Tribunal já relevou, em alguns julgados, a intempestividade de recursos interpostos às suas deliberações. 
14. 	Regra geral, a Corte assim o procedeu porque a intempestividade verificada foi mínima, se consubstanciando em apenas um dia útil, razão por que invocou, nas hipóteses, o formalismo moderado e a busca da verdade real. É o caso, por exemplo, do Acórdão 10616/2019-TCU-Segunda Câmara e Acórdãos do Plenário 622/2010, 1.877/2011 e 3.048/2016 (de minha relatoria) , 322/2009-Plenário e 5.012/2010-2ª Câmara (da relatoria do Ministro José Jorge) e 991/2014 e 1.658/2014 (do Plenário e relatados pelo Ministro Benjamin Zymler) .
15.	Entendo, então, que, em homenagem aos princípios do contraditório, da ampla defesa, do formalismo moderado e da busca da verdade real, e na linha do já decidido por este Tribunal em situações similares, a intempestividade do recurso de reconsideração interposto pelo embargante também pode ser relevada, em caráter excepcional, considerando suprido o referido requisito ao seu conhecimento.
16.	Dessa forma, os presentes embargos devem ser acolhidos com efeitos infringentes, de forma a anular o Acórdão 7074/2022-TCU-Segunda Câmara.
17.	Em adição, proponho o conhecimento do recurso de reconsideração interposto pelo embargante, com a suspensão dos efeitos do Acórdão 3188/2022-TCU-Segunda Câmara, bem como o envio destes autos para a Unidade de Auditoria Especializada em Recursos - AudRecursos e, posteriormente, ao Ministério Público junto ao TCU, com vistas à análise de mérito daquela peça recursal.
18.	Friso que tal desfecho assemelha-se ao adotado por este Tribunal em situação similar, conforme precedente citado nos aclaratórios (Acórdão 480/2022-TCU-Segunda Câmara, de minha relatoria) .
19.	Por fim, julgo pertinente destacar que o embargante voltou a defender, no recurso e nos embargos de declaração, a ocorrência da prescrição no caso concreto. Acerca disso, registro que, quando do julgamento desta TCE, as análises das prescrições ressarcitória e punitiva foram realizadas com amparo, respetivamente, na Súmula TCU 282 e no Código Civil, de acordo com o Acórdão 1441/2016-TCU-Plenário. 
20.	No entanto, diante da publicação da novel Resolução TCU 344/2022, que definiu novos contornos para as pretensões punitiva e de ressarcimento no âmbito desta Corte, cabe, quando do exame de mérito do recurso ora conhecido, análise a respeito com fundamento nas novas regras aprovadas.
	Pelas razões expostas, VOTO no sentido de que seja adotado o acórdão que ora submeto à apreciação deste colegiado.
TCU, Sala das Sessões, em 4 de abril de 2023.
Ministro JOÃO AUGUSTO RIBEIRO NARDES 
Relator